【裁判字號】    97,上訴,873
【裁判日期】    970701
【裁判案由】    違反毒品危害防制條例
【裁判全文】
臺灣高等法院高雄分院刑事判決         97年度上訴字第873號
上  訴  人  臺灣高雄地方法院檢察署檢察官
被      告  甲○○
                    現於臺灣高雄第二監獄
指定辯護人  本院公設辯護人  李佩娟
上列上訴人因被告違反毒品危害防制條例案件，不服臺灣高雄地
方法院96年度訴字第3794號中華民國97年3 月11日第一審判決（
起訴案號：臺灣高雄地方法院檢察署96年度偵字第22389 號，移
送併辦案號：96年度偵字第27188 號），提起上訴，本院判決如
下：
    主  文
上訴駁回。
    理  由
一、公訴意旨略以：(一)被告甲○○明知海洛因係毒品危害防制條
    例所明定之第一級毒品，不得持有、販賣，竟基於販賣第一
    級毒品海洛因之犯意，於96年7 月間，在上開旗津公園內及
    該公園之公廁內，以每次500 元之價格，販賣第一級毒品海
    洛因予宋進成共2 次，認被告涉犯毒品危害防制條例第4 條
    第1 項之販賣第一級毒品罪嫌。(二)被告於96年8 月1 日晚上
    9 時20分許，警方於其上址住處查緝過程中，適郭吉發、宋
    進成至被告上址住處，欲向其購買海洛因而為警當場查獲，
    認被告涉犯毒品危害防制條例第4 條第6 項之販賣第一級毒
    品未遂罪嫌。
二、公訴人認被告甲○○涉犯毒品危害防制條例第4 條第1 項販
    賣第一級毒品既遂及同條第6 項販賣第一級毒品未遂罪嫌，
    係以被告供述：(1)門號0000000000號行動電話為其所使用之
    事實，(2)證人郭吉發、宋進成於警詢之證述，(3)被告上開行
    動電話雙向通聯紀錄門號、(4)扣案之第一級毒品海洛因2 小
    包、注射針筒6 支及行動電話1 支、(5)高雄市立凱旋醫院濫
    用藥物成品檢驗鑑定書為其論罪之依據。訊據被告否認上開
    販賣第一級毒品犯行。辯稱：扣案之海洛因係供己施用的，
    並未販賣毒品予宋進成，案發當時郭吉發係來找我一起去工
    作的，因我當時已有4 、5 個月都沒有零工可打，郭吉發說
    有大理石工作可做，就打電話給我，要帶我至臺北工作，剛
    好就被警察查獲；宋進成部分，印象中是宋經過我家門口，
    被警察叫進來等語。
三、按犯罪事實應依證據認定之，無證據不得認定犯罪事實；不
    能證明被告犯罪者，應諭知無罪之判決，刑事訴訟法第154
    條第2 項、第301 條第1 項分別定有明文。次按認定不利於
    被告之證據須依積極證據，苟積極證據不足為不利於被告事
    實之認定，即應為有利被告之認定，更不必有何有利之證據
    ；又犯罪事實之認定，應憑證據，如無相當之證據，或證據
    不足以證明，自不得以推測或擬制之方法，以為裁判之基礎
    。再者，依刑事訴訟法第161 條第1 項規定，檢察官對於起
    訴之犯罪事實，仍應負提出證據及說服之實質舉證責任，尚
    其所提出之證據，不足為被告有罪之積極證明，或其指出證
    明之方法，無從說服法院以形成被告有罪之心證，基於無罪
    推定之原則，自應為被告無罪判決之諭知（最高法院30年上
    字第816 號、40年台上字第86號、92年台上字第128 號判例
    可資參照）。
四、經查：
  (一)程序方面：
  (1)被告以外之人於審判外之陳述，雖不符刑事訴訟法第159 條
    之1 至第159 條之4 之規定，而經當事人於審判程序同意作
    為證據，法院審酌該言詞陳述或書面陳述作成時之情況，認
    為適當者，亦得為證據，刑事訴訟法第159 條之5 第1 項定
    有明文。本件檢察官、被告及其辯護人於原審法院審判程序
    時，除證人郭吉發、宋進成於警詢之供述，被告及其辯護人
    爭執為傳聞證據外，就本判決所引用其他審判外之言詞或書
    面陳述，均明示同意有證據能力，法院認該具有傳聞證據性
    質之證據，並非違法取得，以之作為證據係屬適當，認俱得
    為證據。
  (2)被告以外之人於審判外之言詞或書面陳述，除法律有規定者
    外，不得作為證據；被告以外之人於檢察事務官、司法警察
    官或司法警察調查中所為之陳述，與審判中不符時，其先前
    之陳述具有較可信之特別情況，且為證明犯罪事實存否所必
    要者，得為證據，刑事訴訟法第159 條第1 項、第159 條之
    2 分別定有明文。是依上開條文規定，被告以外之人於檢察
    事務官、司法警察（官）調查時所為之陳述，屬傳聞證據，
    依同法第159 條規定，本無證據能力，必須「具有較可信之
    特別狀況」及「必要性」二要件，始例外得適用上開第159
    條之2 規定，認有證據能力，採為證據。而所謂「具有較可
    信之特別情況」係屬於證據能力之要件，法院應就偵查或調
    查筆錄製作之原因、過程及其功能等加以觀察其信用性予以
    判斷；又此之「必要性」要件，必須該陳述之重要待證事實
    部分，與審判中之陳述有所不符，包括審判中改稱忘記、不
    知道等，雖非完全相異，但實質內容已有不符者在內（最高
    法院96年度台上字4304 號 、96年度台上字第4414號判決意
    旨參照）。本件證人郭吉發、宋進成係被告是否有販賣、轉
    讓第一級毒品海洛因犯行之重要證人，查(1)證人郭吉發於警
    詢時證稱：「查獲當天我至該處係要向被告購買500 元之海
    洛因，與甲○○交易共3 、4 次，價格約500 或1,000 元」
    等語，嗣於原審法院審理時，卻改稱：「毒品來源係綽號『
    阿源』之朋友所提供，該名綽號阿源之人，每次500 元，我
    沒有與（向）在庭被告買過毒品，但有一起向別人買過毒品
    ，當天去找被告是要去找工作」等語；(2)而證人宋進成於警
    詢時陳稱：「查獲當天我至該處係要向被告購買海洛因，與
    被告交易共2 、3 次，交易金額為500 元，係1 星期前在路
    上遇到被告，被告主動告知其有在賣毒品，叫我跟他買」等
    語，於原審法院審理時則改稱：「我毒品來源係向草衙街一
    個綽號叫『阿草』之人買的，每次500 至1,000 元不等，並
    沒有向被告買過毒品，查獲當天我係經過被告住處要找人，
    即被警察抓住，要我咬出被告，事實上當天並沒有向被告買
    毒品，我身上也沒有錢」等語。則顯就本件案情有重要關係
    之事項為前後不符之陳述。而證人郭吉發、宋進成於警詢中
    接受詢問之最後一項問題，均尚回答其警詢中之陳述實在等
    語（見警卷第7 、11頁）；又當時證人郭吉發、宋進成於95
    年8 月1 日為警查獲施用毒品後，而於同日接受警方之詢間
    而為陳述，相較其於原審法院審判時，時間已相距約5 月，
    且係在被告之面前，當庭指述被告是否販賣毒品，依此外部
    情況，顯有受不當外力干擾，內在之壓力及事後串謀之可能
    性，堪認證人郭吉發、宋進成於警詢中之陳述具有特別可信
    之情況，益徵其於製作警詢筆錄時，陳述被告有販賣毒品之
    情，要屬較不受不當外力干擾、且係較少內在壓力下所為之
    陳述，足認證人郭吉發、宋進成於警詢中之陳述具有特別可
    信之情況；此外，證人郭吉發、宋進成上開警詢中之陳述，
    乃證明被告犯罪事實之存否所不可欠缺，是依刑事訴訟法第
    159 條之2 規定，證人郭吉發、宋進成於警詢中之陳述，應
    具有證據能力。
  (3)刑事訴訟法第159 條之4 規定，除前三條之情形外，下列文
    書亦得為證據：「一除顯有不可信之情況外，公務員職務上
    製作之紀錄文書、證明文書。二除顯有不可信之情況外，從
    事業務之人於業務上或通常業務過程所須製作之紀錄文書、
    證明文書。三除前二款之情形外，其他於可信之特別情況下
    所製作之文書。」本件卷附之被告所使用門號0000000000號
    行動電話之雙向通聯紀錄係從事業務之人於業務上或通常業
    務過程所須製作之文書，經查亦無顯不可信之情況，上開文
    書應具有證據能力。
  (4)另按鑑定人由審判長、受命法官或檢察官就下列之人選任1
    人或數人充之：一就鑑定事項有特別知識經驗者。二經政府
    機關委任有鑑定職務者；鑑定之經過及其結果，應命鑑定人
    以言詞或書面報告；法院或檢察官得囑託醫院、學校或其他
    相當之機關、團體為鑑定，或審查他人之鑑定，並準用刑事
    訴訟法第203 條至第206 條之1 規定，刑事訴訟法第198 條
    、第206 條第1 項、第208 條第1 項分別定有明文。卷附之
    凱旋醫院96年8 月13日濫用藥物尿液檢驗報告及96年8 月27
    日高市凱醫驗字第4750號濫用藥物成品檢驗鑑定書，為刑事
    訴訟法第159 條第1 項所指例外情形，應有證據能力。
  (5)傳聞法則乃對於被告以外之人於審判外之言詞或書面陳述，
    亦即針對被告以外之人於審判外以言詞或書面所為之供述證
    據而為規範。扣案物品被告所使用門號0000000000號行動電
    話1 支及第一級毒品海洛因2 小包、注射針筒6 支，係以物
    品之存在本身做為證明事實之證據；上開物品在性質上亦非
    供述證據，無刑事訴訟法第159 條第1 項規定之適用。
  (二)實體方面：
  (1)按施用毒品者所稱其向某人買受毒品之指證，不得作為有罪
    判決之唯一證據，仍須調查其他必要之證據，以察其是否與
    事實相符；蓋毒品買受者之指證，其憑信性於通常一般人已
    有所懷疑，尚難確信其為真實，況依毒品危害防制條例第17
    條之規定，其供出毒品來源因而破獲者，復得減輕其刑，則
    其指證之真實性猶有疑慮，是施用毒品者之指證，其真實性
    有待其他必要證據加以補強。所謂必要之補強證據，固不以
    證明販賣毒品犯罪構成要件之全部事實為必要，但以與施用
    者之指證具有相當之關聯性為前提，其經與施用者之指證綜
    合判斷，已達於通常一般人均不致有所懷疑，而得確信施用
    者之指證為真實者，始得為有罪之認定；證人於警詢、偵查
    或（及）審判中之供述，本具有證據之同一性，縱屬其個人
    先後供述一致，應無彼此互相補強之效力可言，最高法院95
    年度台上字第5705號、97年度台上字第277 號判決可資參酌
    。
  (2)茲就公訴意旨所認被告販賣第一級毒品海洛因之對象宋進成
    、郭吉發部分，分述如下。
  證人宋進成於警詢、偵查中固均證稱：「我曾向被告購買過
    海洛因2 、3 次，都是在今（96）年7 月間，每次買500 元
    ，均係在旗津郵局對面菜市場前的公共電話撥打被告之手機
    ，案發當天係要到被告住處，準備向被告買海洛因」等語，
    其雖指證於96年7 月間曾向被告購買海洛因2 、3 次，及查
    獲當天至被告住處，係準備向被告購買毒品等情事，然其陳
    述仍須有相當之補強證據，以擔保其真實性。
  觀諸被告所使用0000000000號行動電話之雙向通聯紀錄顯示
    ，被告所使用之上開門號行動電話自96年7 月1 日至同月31
    日即有高達上千通之通話紀錄，有上開通聯紀錄光碟附卷可
    稽。證人宋進成雖證稱：「均係以旗津郵局對面菜市場前之
    公共電話撥打被告手機」等語，然綜閱全卷事證，均無從知
    悉其所指之公共電話究指為何？而無從自上開通聯紀錄光碟
    中查知何者係證人宋進成所撥打之電話紀錄，已難證明證人
    確有以公共電話撥打被告行動電話之事實。且依上開通聯紀
    錄，僅列發話方、收話方、日期、時間及基地台位址，並無
    通話內容之記載，自該通聯紀錄亦無從得悉發話方與收話方
    間聯絡之內容，是縱認證人宋進成確有以公共電話撥打被告
    所使用之上開門號行動電話，亦僅足認證人與被告間有以電
    話通聯之事實，惟尚無從證明其2 人間談話之內容即係本件
    販賣毒品之情事。從而，上開被告所使用之行動電話雙向通
    聯紀錄，尚不足為證人宋進成上開證言之補強。更何況證人
    宋進成於97年1 月22日原審法院審理中業已翻異前詞，改稱
    ：「我毒品係向綽號『阿草』之人購買的，並未曾向被告購
    買過毒品，我經過被告住處附近，警察就抓我，要我咬出被
    告，說係向被告買毒品，要我好好配合，警察有用補蚊拍打
    我，打到我受不了，嘴角都流血，才會說出係向被告買的，
    事實上沒有，因為我身上也沒有錢，移送時，檢察官是按照
    警詢筆錄問，我就這樣回答，且警察也說，按照筆錄回答就
    可以交保了，若不照筆錄說，就無法交保，我才會這樣說，
    事實上並非如此」等語。益難認其於警詢、偵查之證述已有
    充足之補強證據擔保其真實性，尚不足以證明被告有販賣海
    洛因毒品與宋進成之犯行。
  被告於96年8 月1 日晚上9 時20分許，販賣海洛因毒品與郭
    吉發未遂部分：證人郭吉發於警詢、偵查時固均證稱：「為
    警查獲當天，我係至被告住處，『準備』向被告購買毒品」
    等語，雖明確指證查獲當天至被告住處，準備向被告購買毒
    品之情事，然其陳述仍須有相當之補強證據，以擔保其真實
    性。而觀諸被告所使用0000000000號行動電話之雙向通聯紀
    錄顯示，於96年7 月31日晚上11時10分48秒至11時11分04秒
    間，被告上開門號行動電話與證人郭吉發所使用之00000000
    00號行動電話固有通聯紀錄，然此亦足證被告與證人郭吉發
    於本件查獲前一日確有通聯之事實，尚不足遽以認定其2 人
    通話之內容與本件毒品交易事實有關。從而，不能僅因證人
    郭吉發之指證及上開雙向通聯紀錄，即遽認被告有販賣海洛
    因毒品與郭吉發未遂之犯行。
  (3)證人即本件查獲員警鄭振中於原審法院審理時固證稱：「同
    日查獲之郭吉發、宋進成，亦係在被告住處樓下所查獲，時
    間分別相距約10幾鐘及1 小時左右，其2 人並以施用毒品罪
    嫌移送」等語。惟郭吉發、宋進成2 人縱有施用海洛因之行
    為，然其等施用之海洛因是否確為被告所販賣，並無直接關
    連，亦無從據此認定被告有上開販賣海洛因毒品之犯行。
  (4)再參酌本件被告係於96年8 月1 日晚上9 時10分許，在高雄
    市旗津區○○○路540 巷前面即被告住處1 樓外面為警查獲
    後，約分別經過10幾分鐘、1 小時左右，警方始在上開住處
    樓下查獲郭吉發、宋進成等情，復據證人鄭振中證述綦詳，
    顯見並非當場查獲被告有上開販賣毒品之犯行，且亦未自被
    告身上及處所查獲任何販毒帳冊、電子秤、分裝工具等相類
    之物以資佐證。而扣案之海洛因並非專為販賣毒品所用，被
    告雖於持有上開毒品狀態下被查獲，但單純持有之狀態，並
    非必可推知持有之原因，依通常生活經驗，可能為單純持有
    或施用之行為，苟無確切事證，甚難僅因被告持有第一級毒
    品海洛因，遽以認定被告有販賣之事實。況被告業自承：「
    扣案之海洛因係供己施用」等語，又其於查獲當時，經警採
    驗尿液結果呈嗎啡陽性反應，亦有凱旋醫院96年8 月13日濫
    用藥物尿液檢驗報告1 紙在卷可稽（見偵查卷第22頁），另
    扣案之注射針筒6 支，亦為日常生活所用或施用毒品所用之
    物，從而，亦無從據以認定被告有販賣第一級毒品之犯行。
  (5)綜上所述，檢察官所提出之積極證據尚不足以證明被告有販
    賣第一級毒品之犯行，縱令被告所辯無從全然採信，然其間
    有合理懷疑存在，無法達到確信其為真實之程度，當不得遽
    為不利於被告之認定，原審就此部分（即被訴於96年7 月
    間，在旗津公園內及該公園之公廁內，以每次500 元之價格
    ，販賣第一級毒品海洛予宋進成共2 次既遂。被訴於96年
    8 月1 日晚上9 時20分許，警方於其上址住處查緝過程中，
    郭吉發、宋進成至被告住處，欲向其購買海洛因而為警當場
    查獲未遂。）為被告均無罪之諭知，經核尚無不合，檢察官
    上訴意旨「證人郭吉發、宋進成雖係施用毒品之人，所為其
    毒品來源之證述，核與於95年8 月1 日為警查獲後，均供述
    係欲到被告家向被告購買毒品一致。」」等語，指摘原判決
    不當，求為有罪之判決，並無確切事證以實其說，蓋證人於
    警詢、偵查或（及）審判中之供述，本具有證據之同一性，
    縱屬其個人先後供述一致，應無彼此互相補強之效力可言，
    最高法院95年度台上字第5705號、97年度台上字第277 號判
    決可資參酌，此部分上訴為無理由，應予駁回。
五、被告另犯轉讓第一級毒品三罪部分，已經原審判決確定，不
    另論列，附此敘明。
據上論斷，應依刑事訴訟法第368條，判決如主文。
本案經檢察官劉玲興到庭執行職務。
中    華    民    國    97    年    7     月    1     日
                  刑事第二庭  審判長法  官  林正雄
                                    法  官  黃壽燕
                                    法  官  陳啟造
以上正本證明與原本無異。
檢察官如不服本判決應於收受本判決後10日內向本院提出上訴書
狀，其未敘述上訴理由者，並得於提起上訴後10日內向本院補提
理由書狀（均須按他造當事人之人數附繕本）「切勿逕送上級法
院」。
被告不得上訴。
中    華    民    國    97    年    7     月    1     日
                                    書記官  彭筱瑗


司法院資訊處製作；財團法人民間司法改革基金會備份。
